【裁判字號】    95,訴,969
【裁判日期】    970328
【裁判案由】    詐欺
【裁判全文】
臺灣臺南地方法院刑事判決               95年度訴字第969號
公  訴  人  臺灣臺南地方法院檢察署檢察官
被      告  壬○○
選任辯護人  楊申田律師
上列被告因詐欺案件，經檢察官提起公訴（95年度調偵字第346
、347、348、349、350號），本院判決如下：
    主  文
壬○○無罪。
    理  由
一、公訴意旨略以：被告壬○○與己○○（現由臺灣臺南地方法
    院檢察署檢察官通緝中）意圖為自己不法所有，共同基於常
    業詐欺之犯意聯絡，詐設位於高雄市○○區○○路285巷3之
    1號「多樣皮飾公司」，以先小量訂購鞋類並依約給付貨款
    取得對方信任，再大量訂貨並收受貨物後惡意倒閉之方式，
    於：(一)民國93年4月間，向辛○○開設之利鴻鞋行訂購價值
    共計新臺幣（下同）35萬元之女鞋及童鞋；(二)自93年9月26
    日起至94年2月21日止，向癸○○訂購價值共計980,147元之
    鞋類；(三)自93年9月20日起至94年1月26日止，向乙○○開設
    之尚成鞋行訂購價值共計100萬元之鞋類；(四)自93年10月起
    至94年2月止，向甲○○訂購價值共計12萬元之女鞋；(五)自9
    3年11月間起至94年2月3日止，向丙○○訂購價值共計247,5
    55元之鞋類，並分別簽立如附表1至5所示之支票作為給付部
    分貨款之用，致其等陷於錯誤，依約給付己○○及壬○○貨
    款，嗣上開支票屆期經辛○○、癸○○、乙○○、甲○○及
    丙○○提示均未獲兌現，始知受騙。因認被告與己○○共同
    涉犯刑法第340條之常業詐欺罪嫌。
二、按犯罪事實應依證據認定之，無證據不得認定其犯罪事實；
    又不能證明被告犯罪者，即應諭知無罪之判決，刑事訴訟法
    第154條第2項、第301條第1項分別定有明文；次按刑法詐欺
    取財罪之成立，以行為人於行為之初，即已意圖為不法之所
    有為其主觀構成要件，並以施用詐術使人交付財物為其客觀
    構成要件。倘行為人所用方法不能認係詐術，亦不致使人陷
    於錯誤，即不構成該罪（最高法院46年台上字第260號判例
    可資參照）；
三、本件公訴人認被告壬○○涉有詐欺罪嫌，無非以：(一)出貨單
    59張；(二)鞋類照片3張；(三)附表1至5所示支票及退票理由單
    ；(四)臺灣臺南地方法院檢察署檢察官通緝書；(五)被告之行動
    電話租用資料；(六)「多樣皮飾公司」設立資料、被告及「多
    樣皮飾公司」、己○○歷來票據、信用卡等金融信用資料等
    事證為據。
四、訊據被告壬○○固坦承受僱於己○○，在其所經營之「多樣
    皮飾公司」擔任店長，而告訴人辛○○、癸○○、乙○○、
    甲○○、丙○○等人與「多樣皮飾公司」訂立契約後，將鞋
    類出售予「多樣皮飾公司」或委託「多樣皮飾公司」寄賣，
    己○○則簽發支票用以支付貨款，嗣「多樣皮飾公司」未依
    約給付貨款，尚積欠附表1至5所示支票貨款迄未給付等情，
    惟堅決否認有詐欺告訴人等之犯行，辯稱：伊自92年6月起
    即受僱於己○○，在「多樣皮飾公司」擔任店長職務，負責
    各家分店較低價位鞋類之補貨、叫貨、退貨等事宜，高價位
    的貨是由己○○負責，當時告訴人辛○○等人即與該公司有
    生意往來。本件若有詐欺，與伊無關等語；辯護人則以：被
    告與告訴人等人訂鞋並未施用詐術，縱認己○○詐欺，被告
    與之亦無犯意聯絡等語，資為抗辯。
五、據證人辛○○、癸○○、乙○○、丙○○、甲○○等人於本
    院之證述可知（詳見下述），「多樣皮飾公司」並非虛設，
    ，係實際上存在且有營業之公司，是檢察官起訴原記載被告
    以【詐設】位於高雄市○○區○○路285巷3之1號多樣皮飾
    公司之方式詐欺取財部分，顯係誤載，此部分亦經公訴檢察
    官於本院準備程序時確認被告詐欺之方式為：「以先小量訂
    購鞋類並依約給付貨款取得告訴人等信任，在無資力之情形
    下，以展店名義，再大量訂貨並收受貨物」，並非認被告係
    虛偽詐設「多樣皮飾公司」公司之方式為詐騙財物（見本院
    卷第92、93頁），先予敘明。
六、上開被告壬○○供認之事實，核與證人即曾與「多樣皮飾公
    司」有生意往來之證人戊○○、證人即告訴人辛○○、甲○○、癸○○、乙○○、丙○○等人所述相符（見本院卷1第
    158至187頁、第270至288頁、第290至296頁、第298至307頁
    、第308至314頁）；又己○○為「多樣皮飾公司」之負責人
    ，被告僅為該公司之店長等情，亦據證人戊○○、癸○○、
    乙○○於本院之結證相符（見本院卷1第167、172、290-1、
    293、306頁）；另證人辛○○並證述：「多樣皮飾公司」已
    經經營很久了，之前都是己○○在負責，被告是後來才到「
    多樣皮飾公司」擔任店長，被告未曾向伊表示其是「多樣皮
    飾公司」的實際負責人，也沒有公司裡面的人說他們的老闆
    是被告等語（見本院卷1第176、177、186頁）；證人甲○○
    則證稱：被告以己○○所僱用的總店長的身份向伊訂貨等語
    明確（見本院卷1第284頁），並有卷附財團法人金融聯合徵
    信中心之公司登記資訊可稽（見本院卷1第58至60頁）。此
    外，本件依卷存證據，亦無任何證據資料顯示被告為「多樣
    皮飾公司」之實際負責人。因此，被告壬○○辯稱「多樣皮
    飾公司」之負責人為己○○，其僅係受僱於己○○，在「多
    樣皮飾公司」擔任店長一情等語，尚堪信實。
七、依一般社會經驗法則，若公司有連鎖經營之情況，在各家分
    店分別設置「店長」，或再合併數家分店設置「總店長」者
    ，該「店長」或「總店長」即為該分店或數家店之執行負責
    人，在經營決策上通常或許具有某程度之主導地位或決策權
    ，惟其終究係受僱於該公司之職員，有聽從負責人指示，執
    行業務之責。若公司負責人，就公司業務之經營有詐欺之違
    法情事，除非該「店長」或「總店長」與該負責人，有犯意
    聯絡與行為分擔之情形，而需與該負責人同負共犯之責外，
    尚難僅因其就該公司之業務具有相當之決定權限，即遽認該
    「店長」或「總店長」當然應負詐欺共犯之責。本件「多樣
    皮飾公司」雖有前述之債務不履行狀況，然如前所述，被告
    既為「多樣皮飾公司」之店長，其所為之訂貨、補貨等行為
    ，即屬職務範圍內正當業務之行使，並無何違反一般商業交
    易法則之情事。因此，本件除非確有證據足以證明被告知悉
    負責人己○○有不欲履行債務之情事，仍與己○○共同基於
    不法意圖之犯意聯絡，而代表「多樣皮飾公司」與告訴人等
    為前開交易行為，否則，縱使己○○有詐欺之行為，亦屬其
    個人之行為，要難認被告亦應負擔詐欺之刑責，核先敘明。
八、本件依下列事證，尚難認被告有欺罔之行為，或者有不法之
    意圖：
  （一）依證人辛○○、甲○○、癸○○、乙○○於本院審理時
        之結證可知，其等分別自90年【甲○○】、91年【乙○○】或92年起【辛○○、癸○○】，即與「多樣皮飾公
        司」交易買賣鞋類，而「多樣皮飾公司」約係自93年7
        月、9月或同年10月之後始發生跳票，積欠貨款之情形
        （見本院卷1第181、182、271、275、287、290至291、
        298、299、300、303頁）；證人辛○○及癸○○並明確
        表示，係基於先前與「多樣皮飾公司」往來所產生之互
        信，而繼續與之交易（見本院卷1第179頁、第290至292
        頁）；證人辛○○則另稱：伊與被告相識，所以就主動
        與「多樣皮飾公司」接洽等語（見本院卷1第181頁）；
        證人丙○○則證稱係其所僱用之外務，不聽其勸，強要
        與「多樣皮飾公司」訂約，及收取遠期支票等語（見本
        院卷1第312頁）。此外，依上開證人於本院具結作證時
        陳述與「多樣皮飾公司」訂約之過程，亦未提及被告有
        積極使用詐騙手段，或以展店、擴大營業為由，使其等
        與「多樣皮飾公司」訂約交易之舉。是告訴人辛○○等
        人，係因與「多樣皮飾公司」有長期之交易行為，產生
        信任關係，而與「多樣皮飾公司」陸續進行交易，並非
        被告積極使用詐騙手段，使告訴人等陷於錯誤而與之交
        易之情，可以認定。
  （二）雖證人甲○○等人於本院審理時復證述，「多樣皮飾公
        司」於93年7、8月或10月間，有以展店名義，於應收帳
        款範圍內，扣除花圈費用，且於該期間擴大交易量，然
        「多樣皮飾公司」確有拓展業務，經營分店之事實，亦
        據證人甲○○、癸○○、乙○○於本院審理時證述明確
        （見本院卷1第281、282、294、301、307頁）。因此，
        「多樣皮飾公司」確有擴大經營，開展分店之事實，又
        因經營分店而增加鞋類交易數量，亦符合常理（況本件
        亦無明顯大量增加交易之情形，亦見後述）。
  （三）由證人甲○○、癸○○於本院結證所述及其等所提出之
        交易明細，並未顯示「多樣皮飾公司」有先小量訂貨，
        再大量訂貨之異常交易情形：
      甲○○證稱：伊與「多樣皮飾公司」交易期間，交易額
        最大的是93年9月，當月交易額為75,005元，該次之票
        款已經收取並兌現，之後交易之數額，未曾超越93年9
        月之交易金額，其中於93年11月間之交易額亦僅有8,61
        0元（見本院卷1第129頁、第286至第288頁）。
      癸○○證稱：伊公司自92年3月開始至93年9月間，與「
        多樣皮飾公司」交易之金額約16萬餘元到21萬餘元，93
        年10月至94年2月間，分別約27萬元、35萬元、34萬元
        、27萬元、1萬元等（見本院卷1第293頁）。
  （四）綜上可知，「多樣皮飾公司」與告訴人辛○○等人交易
        買賣鞋類，由來已久，並非因被告施用詐術或利用告訴
        人辛○○等人錯誤之情形而與「多樣皮飾公司」訂約，
        且事實上「多樣皮飾公司」確有開分店，亦無偽稱開分
        店而詐取貨物之情事。又本件亦無任何證據證明告訴人
        等交付予「多樣皮飾公司」，未經銷售之鞋類，為被告
        所侵佔入已之事，因此，本件實難認被告有欺罔之行為
        ，或者有不法之意圖。
九、依卷存證據，亦無從證明被告與己○○有詐欺之犯意聯絡：
    據證人戊○○、辛○○、癸○○、乙○○、甲○○、丙○○
    等人於本院結證所述，均僅能證明被告為「多樣皮飾公司」
    之店長（或總店長），具有決定買賣之鞋樣、數量等決策權
    等事實，無任何證據資料顯示被告與己○○有何詐欺之犯意
    聯絡（況本件己○○經檢察官通緝在案，其就本件交易行為
    是否成立詐欺罪，尚有未明）。至於被告雖供承：己○○
    並未申報其在「多樣皮飾公司」有薪資所得；被告擔任己○○向寶華銀行貸款200萬元之連帶保證人；被告借票予
    己○○用以支付「多樣皮飾公司」臺南鹽行中正分店之店租
    等情，然此或能證明被告與己○○之關係良好，亦無從憑此
    遽然推認被告即有與己○○共同詐欺之犯意，而遽論被告詐
    欺罪責。
十、綜上所述，被告壬○○客觀上既無詐術行為之實施，主觀上
    既缺乏詐騙及不法意圖，其所為與詐欺罪之構成要件均不符
    合。此外，又別無其他積極證據足資證明被告涉有詐欺或與
    己○○共同詐欺之犯行，依照首揭說明，犯罪尚屬不能證明
    ，應為無罪判決之諭知。
據上論斷，應依刑事訴訟法第301條第1項，判決如主文。
本案經檢察官丁○○到庭執行職務。
中    華    民    國    97    年    3     月    28    日
                  刑事第十三庭   審判長法  官  張維君
                                       法  官  蔡直青
                                       法  官  莊玉熙
以上正本證明與原本無異。
如不服本判決應於收受本判決後10日內向本院提出上訴書狀，並
應敘述具體理由。如未敘述上訴理由者，應於上訴期間屆滿後20
日內向本院補提理由書狀（均須按他造當事人之人數附繕本）「
切勿逕送上級法院」。
                                       書記官  余富誠
中    華    民    國    97    年    3     月    28    日
 附表1：
┌─────┬────┬──────┬──────┬─────┐
│發  票  人│金    額│票        號│發 票日     │付款人    │
├─────┼────┼──────┼──────┼─────┤
│庚○○    │126790元│RE0000000號 │94年3月31日 │合作金庫銀│
│          │        │            │            │行大順分行│
├─────┼────┼──────┼──────┼─────┤
│同      上│44250元 │RE0000000號 │94年2月28日 │同      上│
└─────┴────┴──────┴──────┴─────┘
 附表2：
┌─────┬────┬──────┬──────┬─────┐
│發  票  人│金    額│票        號│發 票日     │付款人    │
├─────┼────┼──────┼──────┼─────┤
│庚○○    │270235元│RE0000000號 │94年2月12日 │合作金庫銀│
│          │        │            │            │行大順分行│
├─────┼────┼──────┼──────┼─────┤
│同      上│366142元│RE0000000號 │94年3月12日 │同      上│
├─────┼────┼──────┼──────┼─────┤
│同      上│343770元│RE0000000號 │94年4月12日 │同      上│
└─────┴────┴──────┴──────┴─────┘
 附表3：
┌─────┬────┬──────┬──────┬─────┐
│發  票  人│金    額│票        號│發 票日     │付款人    │
├─────┼────┼──────┼──────┼─────┤
│庚○○    │161295元│RE0000000號 │94年2月25日 │合作金庫銀│
│          │        │            │            │行大順分行│
├─────┼────┼──────┼──────┼─────┤
│同      上│308560元│RE0000000號 │94年3月26日 │同      上│
├─────┼────┼──────┼──────┼─────┤
│同      上│190070元│RE0000000號 │94年4月26日 │同      上│
└─────┴────┴──────┴──────┴─────┘
 附表4：
┌─────┬────┬──────┬──────┬─────┐
│發  票  人│金    額│票        號│發 票日     │付款人    │
├─────┼────┼──────┼──────┼─────┤
│庚○○    │8610元  │RE0000000號 │94年2月25日 │合作金庫銀│
│          │        │            │            │行大順分行│
├─────┼────┼──────┼──────┼─────┤
│同      上│36030元 │RE0000000號 │94年3月25日 │同      上│
└─────┴────┴──────┴──────┴─────┘
 附表5：
┌─────┬────┬──────┬──────┬─────┐
│發  票  人│金    額│票        號│發 票日     │付款人    │
├─────┼────┼──────┼──────┼─────┤
│庚○○    │108180元│RE0000000號 │94年2月28日 │合作金庫銀│
│          │        │            │            │行大順分行│
├─────┼────┼──────┼──────┼─────┤
│同      上│51515元 │RE0000000號 │94年4月4日  │同      上│
└─────┴────┴──────┴──────┴─────┘


司法院資訊處製作；財團法人民間司法改革基金會備份。
